臺灣屏東地方法院民事判決
111年度訴字第363號
原      告  邱振豪  
訴訟代理人  陳瑩紋律師
被      告  陳柳伊  
上列當事人間確認優先購買權不存在事件，本院於民國111年11
月14日言詞辯論終結，判決如下：
    主  文
確認被告對於臺灣屏東地方法院一一○年度司執字第一八四三五
號拍賣抵押物強制執行事件拍賣債務人陳虹瑋所有屏東縣○○鄉○○
段○○○○○○○地號土地（權利範圍：全部）之優先承買權不存在。
訴訟費用由被告負擔。
    事實及理由
一、原告主張：本院110年度司執字第18435號拍賣抵押物強制執
    行事件（下稱系爭執行事件）就債務人陳虹瑋所有屏東縣○○
    鄉○○段000○000地號土地（下稱系爭土地）強制執行，原告
    於民國111年3月8日第3次拍賣程序以新臺幣（下同）91萬4,
    000元投標拍定系爭土地，被告以其為系爭土地之承租人，
    於111年3月11日向本院聲明優先承買。惟系爭土地於111年2
    月8日拍賣公告之附表已記載：據債務人及第三人陳報，主
    張該2筆土地係債務人無期限借用予第三人出資興建房屋居
    住使用等語，則陳虹瑋已表示系爭土地僅為使用借貸關係，
    足見被告稱其為系爭土地之承租人應屬虛偽。且被告於111
    年3月14日向本院執行處提出之聲明異議狀載稱：系爭土地
    上鴿舍部分，由多人共同合資興建，以鴿子投資之收入3％為
    租金，向陳虹瑋給付等語，則被告所興建者為鴿舍，並非房
    屋；參以系爭土地為農牧用地，被告所興建之房屋必須符合
    農業用地興建農舍辦法之規定始可，惟被告所興建者卻為鴿
    舍，顯與土地法第104條第1項規定必以租地建屋為前提不符
    ，是被告無從依土地法第104條第1項規定行使優先承買權，
    為此爰依民事訴訟法第247條第1項規定提起本件訴訟。並聲
    明：如主文第1項所示。
二、被告則以：陳虹瑋並不知租用與借用之差別，故向本院民事
    執行處陳報係借給被告無限期使用，惟陳虹瑋與被告間實屬
    租賃關係，被告與陳虹瑋約定租金每年5,000元，被告已預
    先支付5萬元並簽訂土地租用契約書（下稱系爭租約）。被
    告向陳虹瑋承租系爭土地後，即於系爭土地上興建門牌號碼
    屏東縣○○鄉○○路○段○○巷00號之1層樓鋼構鐵皮建物（下稱系
    爭建物），依土地法第104條第1項規定，被告應有優先承買
    權等語，資為抗辯。並聲明：原告之訴駁回。
三、本件不爭執事項（見本院卷第145至146頁）：陳虹瑋所有之
    系爭土地為本院查封拍賣，由原告以總價91萬4,000元拍定
    。系爭土地上坐落有系爭建物，系爭建物之房屋稅籍登記納
    稅義務人目前登記為被告，有查封筆錄、房屋稅課稅明細表
    在卷可參（見本院卷第103、123頁）。
四、本件爭執事項為：被告依土地法第104條第1項規定以其為系
    爭土地承租人為由主張優先承買權，是否有據？茲分述如下
    ：
  ㈠本件原告主張被告與陳虹瑋為兄妹，且同住，其等虛構系爭
    租約，被告無土地法第104條第1項之適用等語，惟為被告所
    否認，辯稱其向陳虹瑋承租系爭土地，租期為無限期，每年
    租金5,000元，並已支付5萬元等語。按確認法律關係不存在
    之訴，如被告主張其法律關係存在時，應由被告負舉證責任
    。次按基地出賣時，地上權人、典權人或承租人有依同樣條
    件優先購買之權。房屋出賣時，基地所有權人有依同樣條件
    優先購買之權。其順序以登記之先後定之，土地法第104條
    第1項所明定。因此被告抗辯其具有承租人身分而享有優先
    購買之權，即應由被告就租賃關係存在負舉證責任。本件被
    告雖提出系爭租約為證（見本院卷第83、85頁），惟被告自
    承其與陳虹瑋間為兄妹關係（見本院卷第122頁），被告為
    取得系爭土地之優先承買權而與陳虹瑋配合簽訂系爭租約，
    即不無可能；況原告亦主張系爭租約為被告與陳虹瑋所杜撰
    而爭執其等間無租賃關係，自不能僅憑原告提出系爭租約，
    即認陳虹瑋確有將系爭土地出租予被告建築房屋。
  ㈡再者，本院依職權調取系爭執行事件卷宗查知，陳虹瑋於110
    年8月26日具狀向本院民事執行處陳報系爭土地為其無限期
    借用給被告，由被告以300多萬元建造系爭建物供母親及被
    告兒子居住等語，有陳虹瑋民事陳報狀在卷可稽（見本院卷
    第127、129頁），被告於同日亦具狀表示系爭土地為陳虹瑋
    所有，為無償且無限期借用其蓋房子供母親養老自住等語，
    有被告民事陳報狀在卷可參（見本院卷第131、133頁），則
    陳虹瑋及被告於原告提起本件訴訟前，均分別具狀表示係陳
    虹瑋無償提供系爭土地供被告興建系爭建物，而未言及渠等
    間有何租賃關係存在。參以本院民事執行處於110年10月19
    日履勘系爭土地現場，陳虹瑋之母親蔡麗滿代理陳虹瑋到場
    並陳稱：鴿舍為第三人陳育裕等人所有等語，未曾提及系爭
    土地已出租予被告，有執行筆錄在卷可參（見本院卷第135
    、137頁），是於系爭執行事件之執行過程中，陳虹瑋與被
    告從未表示過系爭土地有出租之情事，則被告辯稱其與陳虹
    瑋間就系爭土地有租賃關係等語，即乏依據，未能採信。
五、綜上，被告無從證明其與陳虹瑋間就系爭土地有租賃關係存
    在，原告請求確認被告對於系爭執行事件所拍賣陳虹瑋所有
    之系爭土地之優先承買權不存在，為有理由，應予准許，爰
    判決如主文第1項所示。
六、本件判決基礎已臻明確，兩造其餘提出之攻防方法、陳述及
    訴訟資料，經本院斟酌後，核與判決結果不生影響，爰不逐
    一論列，附此敘明。
七、據上論結，本件原告之訴為有理由，依民事訴訟法第78條規
    定，判決如主文。　
中　　華　　民　　國　　111 　年　　11　　月　　28　　日
                  民事第一庭  法　官　李育任
正本係照原本作成。
如對判決上訴，須於判決送達後20日內向本院提出上訴狀，其未
表明上訴理由者，應於提出上訴後20日內向本院補提理由書狀（
均須按他造當事人之人數附繕本）。
中　　華　　民　　國　　111 　年　　11　　月　　28　　日
                              書記官  張文玲